【裁判字號】    95,簡上,691
【裁判日期】    970725
【裁判案由】    給付票款
【裁判全文】
臺灣臺北地方法院民事判決             95年度簡上字第691號
上  訴  人  東森購物百貨股份有限公司
法定代理人  丁○○
訴訟代理人  乙○○
複  代理人  甲○○
被  上訴人  丙○○
訴訟代理人  戊○○
上列當事人間請求給付票款等事件，上訴人對於民國95年10月17
日本院臺北簡易庭95年度北簡字第28479 號第一審判決提起上訴
，經本院於97年6月20日言詞辯論終結，判決如下：
    主      文
原判決關於命上訴人給付圓舞台設計有限公司新台幣伍拾萬元
，及其中新台幣拾萬元部分自民國九十四年十一月三十日起，
其餘新台幣貳拾萬元部分自民國九十五年一月十日起，均至清償
日止，按年息百分之六計算之利息，並由被上訴人受領之，於被
上訴人受領之範圍內，免除圓舞台設計有限公司關於原判決主
文第一項之給付義務，及該部分假執行之宣告，暨命上訴人負擔
訴訟費用之裁判均廢棄。
上開廢棄部分，被上訴人在第一審之訴駁回。
第一審命上訴人負擔之訴訟費用、第二審訴訟費用均由被上訴人
負擔。
    事實及理由
壹、程序方面
    按當事人之法定代理人其代理權消滅者，訴訟程序在有法定
    代理人承受其訴訟以前當然停止；又承受訴訟人，於得為承
    受時，應即為承受之聲明，民事訴訟法第170 條、第175 條
    第1 項分別定有明文。本件上訴人法定代理人原為林登裕，
    於民國95年10月16日變更為丁○○，有臺北縣政府營利事業
    登記證在卷可稽（見本院卷第139 頁至142 頁），業據上訴
    人於97年4 月30日具狀聲明承受訴訟，於法尚無不合，應予
    准許。
貳、實體方面
一、被上訴人主張略以：
（一）伊執有原審被告圓舞台設計有限公司（以下稱圓公司
      ）簽發之支票2 紙（以下稱系爭支票），經屆期提示不獲
      付款，嗣伊查知上訴人預計分別於95年6 月15日及同年7
      月3 日各支付新台幣（下同）7 萬元及54萬元之貨款予圓
      公司，並由永豐商業銀行股份有限公司（原台北國際商
      業銀行股份有限公司經財政部核准與建華商業銀行股份有
      限公司合併，台北國際商業銀行股份有限公司為消滅銀行
      ，建華商業銀行股份有限公司為存續銀行，建華商業銀行
      股份有限公司並於95年11月13日經經濟部核准登記更名為
      永豐商業銀行股份有限公司，以下稱永豐銀行）自行扣款
      轉帳，遂向臺灣板橋地方法院聲請對圓公司為假扣押，
      經該院核發扣押命令，上訴人及永豐銀行分別於95年6 月
      7 日、同年6 月6 日收受該扣押命令，臺灣板橋地方法院
      另囑託本院為假扣押強制執行，經本院寄發扣押命令予上
      訴人及永豐銀行，上訴人與永豐銀行分別於95年6 月13日
      、同年6 月14日收受該扣押命令。
（二）詎永豐銀行仍於95年6 月15日、同年7 月3 日自上訴人於
      該行所申請之帳戶扣除前開款項後，於同日將之轉入圓
      公司於該行所申請之帳戶內，上訴人並於95年6 月16日向
      臺灣板橋地方法院具狀聲明異議，否認圓公司對其有任
      何債權存在，實則上訴人收受前開扣押命令時，上訴人對
      圓公司之貨款債務尚未清償，嗣後永豐銀行雖付款予圓
      公司，然對伊並不生效力。
（三）伊對圓公司有票據債權存在，自得依票據關係請求圓
      公司給付，而圓公司對上訴人之貨款債權既不生清償效
      力，伊自得依民法第242 條之規定代位行使圓公司對上
      訴人之貨款債權等語。並聲明：1.圓公司應給付被上訴
      人80萬元，及其中60萬元部分自94年11月30日起，20萬元
      部分自95年1 月10日起，均至清償日止，按年息6%計算之
      利息。2.上訴人應給付圓公司61萬元，由圓公司將前
      述金額給付被上訴人，並由被上訴人代位受領前開金額，
      於給付範圍內免除圓公司前開給付義務。
二、上訴人則略以：
（一）圓公司原對伊固有7 萬元、54萬元之貨款債權存在，但
      伊已依與永豐銀行間簽立之「企業電子資金管理系統約定
      書」，於95年1 月24日、同年2 月15日指示永豐銀行以「
      銀行預約付款」方式，於95年6 月15日、同年7 月3 日向
      圓公司清償該7 萬元、54萬元之債務，是伊於95年6 月
      7 日收受臺灣板橋地方法院板院輔95執全洪字第3199號扣
      押命令後，於95年6 月16日具狀聲明異議，於法並無不合
      。
（二）依伊與永豐銀行間之「企業電子資金管理系統約定書」第
      3 條第1 項第4 款、第10款等約定，伊向永豐銀行為付款
      指示後即不得撤銷。且伊收受前開扣押命令後，即去函伊
      之財務部門查詢，經財務部門回覆「目前帳上無款」，且
      伊之財務部門於95年1 月24日、2 月15日將轉帳傳票製成
      ，沖銷對圓公司之應付帳款後，會計帳上已無前開帳款
      等語，資為抗辯。
三、原審判命圓公司應給付被上訴人50萬元，及其中30萬元部
    分自94年11月30日起，20萬元部分自95年1 月10日起，均至
    清償日止，按年息6%計算之利息；上訴人應給付圓公司50
    萬元，及其中30萬元部分自94年11月30日起，20萬元部分自
    95年1 月10日起，均至清償日止，按年息6%計算之利息，並
    由被上訴人受領之，於被上訴人受領範圍內免除圓公司前
    開給付義務，而駁回被上訴人其餘之訴。被上訴人及圓公
    司就其敗訴部分均未上訴，已告確定，上訴人則就其敗訴部
    分提起上訴，並聲明：1.原判決不利於上訴人之部分廢棄。
    2.上開廢棄部分，被上訴人於第一審之訴駁回。被上訴人則
    答辯聲明：上訴駁回。
三、查被上訴人執有圓公司所簽發之系爭支票，經屆期提示後
    不獲付款，被上訴人即向臺灣板橋地方法院聲請對圓公司
    為假扣押，經該院寄發扣押命令予上訴人及永豐銀行，上訴
    人及永豐銀行分別於95年6 月7 日、同年6 月6 日收受該扣
    押命令，臺灣板橋地方法院另囑託本院為假扣押強制執行，
    經本院寄發扣押命令予上訴人及永豐銀行，上訴人及永豐銀
    行於95年6 月13日、同年6 月14日收受該扣押命令，上訴人
    於95年6 月16日向臺灣板橋地方法院具狀聲明異議，否認圓
    公司對其有債權存在；而上訴人因對圓公司負有給付貨
    款之債務，遂依其與永豐銀行所簽訂之「企業電子資金管理
    系統約定書」，於95年1 月24日、同年2 月15日傳送付款指
    示予永豐銀行，指示永豐銀行於95年6 月15日、同年7 月3
    日付款7 萬元、54萬元予圓公司，永豐銀行即於95年6 月
    15日、同年7 月3 日自上訴人於該行所申請帳號0000000000
    0000號之帳戶扣除前開款項後，於同日將之轉入圓公司於
    該行所申請帳號00000000000000號帳戶內等情，此為兩造所
    不爭執，並經本院依職權調閱臺灣板橋地方法院95年度執全
    字第3199號、本院95年度執全助字第941 號保全程序卷宗核
    閱無誤，並有系爭支票、退票理由單各2 紙、指示付款明細
    、採購合約書、往來明細查詢、上訴人轉帳傳票、永豐銀行
    企業電子資金管理系統約定書、永豐銀行97年3 月7 日永豐
    銀西松分行（097） 字第00006 號函各乙份在卷可按（見原
    審卷第5 、6 頁、第21頁、第33、34頁、第51至53頁、本院
    卷第123 頁），堪信為真實。
四、本院得心證之理由：
（一）按除別有規定外，法院不得就當事人未聲明之事項為判決
      ，民事訴訟法第388 條著有明文。本件被上訴人於原審原
      起訴請求上訴人應給付圓公司61萬元，由圓公司將前
      述金額給付被上訴人，並由被上訴人代位受領前開金額，
      於給付範圍內免除圓公司給付義務，並未請求利息，原
      審疏未注意，判決上訴人應給付圓公司30萬元部分自94
      年11月30日起，20萬元部分自95年1 月10日起，均至清償
      日止，按年息6%計算之利息，已逾被上訴人於原審訴之聲
      明之範圍，屬訴外裁判，上訴人就此部分，求予廢棄，應
      由本院廢棄此部分之原判決。
（二）次按債務人怠於行使其權利時，債權人因保全債權，得以
      自己之名義，行使其權利，民法第242 條前段定有明文。
      債權人代位債務人起訴，求為財產上之給付，因債務人之
      財產為總債權人之共同擔保，故訴求所得應直接屬於債務
      人，即代位起訴之債權人不得以之僅供清償一己之債權，
      債權人雖亦有代受領第三債務人清償之權限，但係指應向
      債務人給付而由債權人代位受領而言，非指債權人直接請
      求第三債務人對自己清償而言，故債權人代位債務人起訴
      請求給付者，須聲明被告（第三債務人）應向債務人為給
      付之旨，並就代位受領為適當之表明，始與代位權行使效
      果之法理相符，此經最高法院著有64年台上字第2916號判
      例可資參照；又債權人代位行使之權利，原為債務人之權
      利，必於債務人有怠於行使其權利情事時，始得為之，若
      債務人對於第三人已無權利之存在，或經行使而無效果時
      ，即無代位行使權利之餘地（最高法院50年台上字第408
      號判例意旨參照）。經查：
    1.本件被上訴人主張代位行使圓公司對上訴人之貨款債權
      ，而請求上訴人應給付圓公司61萬元，再由圓公司將
      61萬元給付被上訴人，由被上訴人代位受領之，於受領範
      圍內免除圓公司之給付義務，就其請求圓公司將61萬
      元給付被上訴人之部分，與前述代位權係指應向債務人給
      付而由債權人代位受領，非指債權人直接請求第三債務人
      對自己清償之規定不符，故被上訴人此部分請求於法不合
      ，不能准許。
    2.又圓公司對上訴人固本有61萬元之貨款債權存在，然上
      訴人業已依其與訴外人永豐銀行間簽訂之「企業電子資金
      管理系統約定書」，委託永豐銀行付款予圓公司，永豐
      銀行則於95年6 月15日、同年7 月3 日分別自上訴人於該
      行申請之帳號00000000000000帳戶內扣款7 萬元、54萬元
      ，並於同日轉帳至圓公司於該行所申請帳號0000000000
      0000號帳戶內，業如前述，自難認圓公司有何怠於行使
      其對上訴人債權之情事，揆諸前開說明，被上訴人主張以
      自己之名義，代位行使圓公司對上訴人之債權，即屬無
      據。
五、綜上所述，被上訴人依民法第242 條之規定代位行使圓公
    司對上訴人之貨款債權，請求上訴人應給付圓公司50萬元
    ，再由圓公司將該50萬元給付被上訴人，由被上訴人代位
    受領之，於受領範圍內免除圓公司之給付義務，為無理由
    ，不能准許。原審判命上訴人應給付圓公司50萬元，及其
    中30萬元部分自94年11月30日起，20萬元部分自95年1 月10
    日起，均至清償日止，按年息6%計算之利息，並由被上訴人
    受領之，於被上訴人受領範圍內免除圓公司前項給付義務
    ，並依職權為假執行宣告，尚有未洽。上訴意旨指摘原判決
    此部分不當，求予廢棄，為有理由，爰廢棄原判決此部分，
    改判駁回被上訴人在第一審之訴。
六、本件事證已臻明確，兩造其餘主張陳述及所提之證據，經審
    酌後本院認與判決結果不生影響，爰不一一論述，附此敘明
    。
七、據上論結，本件上訴為有理由。依民事訴訟法第436 條之1
    第3 項、第450 條、第78條，判決如主文。
中    華    民    國    97    年    7     月    25    日
                  民事第一庭審判長法  官  李昆曄
                                  法  官  朱漢寶
                                  法  官  蔡和憲
以上正本係照原本作成。
不得上訴。
中    華    民    國    97    年    7     月    25    日
                                  書記官  巫玉媛


司法院資訊處製作；財團法人民間司法改革基金會備份。
